---
title: Transformaciones de Box-Cox
author: Alejandro Mosiño
date: '2020-08-20'
summary: 'En esta entrada conoceremos qué es y para qué nos sirven las transformaciones de Box-Cox. Como veremos, estas resultan útiles para modelos en los cuales no se satisfacen todos los supuestos de Gauss-Markov sobre el error.'
slug: box-cox
categories:
  - Econometrics
tags:
  - Econometrics
  - R
weight: 9
math: true
---

```{r setup, include=FALSE}
knitr::opts_chunk$set(echo = TRUE)
```

Para poder aplicar el método de los mínimos cuadrados ordinarios es necesario que se cumplan ciertos supuestos, particularmente los relacionados con los errores: su media debe ser cero, su varianza constante y deben ser independientes entre sí. Además, los errores deben ser independientes de las variables explicativas del modelo y, preferentemente, normales. Sin embargo, existen ocasiones en que estos supuestos no se satisfacen con nuestros datos disponibles. En estos casos, aun podemos aplicar alguna transformación que nos permita utilizar el método de los mínimos cuadrados ordinarios para estimar los coeficientes. Una de estas es la técnica de Box-Cox (1964).

Las transformaciones de Box-Cox son una familia de transformaciones potenciales usadas en estadística para corregir sesgos en la distribución de errores, para corregir varianzas desiguales y principalmente para corregir la no linealidad en la relación (mejorar correlación entre las variables). Específicamente, para una variable $y>0$, el conjunto de transformaciones de Box-Cox es:

$$ y^{(\lambda)}=\frac{y^{\lambda}-1}{\lambda},$$
donde $y^{(\lambda)}=\ln(y)$ en el límite $\lambda \rightarrow 0$. Para otros valores de $\lambda$ tenemos, por ejemplo:

| Modelo        | $\lambda$   | $y^{(\lambda)}$ |
| ------------- |------------:| :-------------: |
| Lineal             | $1$    | $y-1$           |
| Raiz cuadrada      | $0.5$  | $2(\sqrt{y}-1)$ |
| Logaritmo Natural  | $0$    | $\ln(y)$        |
| Inversa            | $-1$   | $1-\frac{1}{y}$ |

Si elegimos el valor correcto de $\lambda$ obtenemos que la transformación de $y$, $y^{\lambda}$, está más cerca de ser simétrica.

## Ejemplo

Para el siguiente ejemplo, utilizaremos los siguientes paquetes de R:

```{r}
# Instalar paquetes si es necesario
# install.packages("tidyverse")
# install.packages("car")
# install.packages("moments")
# install.packages("MASS")

# Leer paquetes
library(tidyverse)
library(car)
library(moments)
library(MASS)
```

Consideremos una muestra del _Medical Expenditure Panel Survey 2004_ de los Estados Unidos. Tómate un tiempo para analizar la base de datos, así como para realizar un análisis de estadística descriptiva.

```{r}
db <- read_csv("https://raw.githubusercontent.com/amosino/courses--econometria/master/econometria_salud/econometria_salud--datos/MEPSData.csv")
```

Deseamos modelar la dependencia que existe entre los gastos totales en salud (`exp_tot`), los cuales juegan el papel de la variable dependiente, en función de la edad de la persona (`age`) y de su género (`female`). Esta es una variable dummy que vale `Female` si la observación es una mujer y `Male` si es hombre. Aunque R no tiene ningún problema manejando variables dummy cuyas características estén codificadas como texto, podemos recodificar, si así lo deseamos, la variable `female`, tal que esta valga 1 si la observación es una mujer y 0 si es hombre.

```{r}
db$female <- as.factor(as.numeric(db$female=="Female"))
```

Estimamos el modelo por el método de los mínimos cuadrados ordinarios.

```{r}
mod.lrm <- lm(exp_tot~age+female, data=db, subset=(exp_tot>0))
smod.lrm <- summary(mod.lrm)
```

Un histograma de los residuales del modelo nos revela que estos están sesgados hacia la izquierda.

```{r}
hist(mod.lrm$residuals)
```
También podemos comparar los cuantiles de los residuales estandarizados contra los de una distribución normal. Estos son tan diferentes que es mu difícil confiar en que la distribución de los residuales es normal.

```{r}
qqPlot(rstandard(mod.lrm))
```

Finalmente, podemos calcular los coeficientes de asimetría y curtósis de los residuales. Estos, como vemos, están muy lejos de los valores usuales para una distribición normal (aldededor de 0 y 3, respectivamente).

```{r}
skewness(mod.lrm$residuals) 
kurtosis(mod.lrm$residuals) 
```

Busquemos ahora el valor de $\lambda$ que nos ayuda a tener una distribución de los residuales más simétrica. Primero, estimamos la función de máxima verosimilitud del modelo lineal. Una inspección visual de esta función nos indica que la mejor transformación para nuestro modelo es aquella en la cual $\lambda=0$, es decir, una transformación logarítmica. 

```{r}
b <- boxcox(mod.lrm)
```
Lo anterior podemos corroborarlo extrayendo de la transformación de box-cox los valores numéricos de $\lambda$ y de la función de (log) verosimilitud.

```{r}
lambda <- b$x
lik <- b$y
bc <- cbind(lambda, lik)
sorted_bc <- bc[order(-lik),]
head(sorted_bc, n = 10)
```

Como vemos, los valores de $\lambda$ que maximizan esta función y que, por lo tanto, hacen que los residuales sean más simétricos son $\lambda=0.06$ y $\lambda=0.02$. Para simplificar la exposición que sigue, supondremos que $\lambda=0$.

## Modelo transformado

Una vez que hemos identificado el valor de $\lambda$, aplicamos la transformación que corresponda. En nuestro ejemplo, hemos obtenido que un modelo con $\lambda=0$, el cual implica una transformación logarítmica es adecuado. Reestimamos el modelo una vez aplicada esta transformación.

```{r}
mod.lrm_bc <- lm(log(exp_tot)~age+female, data=db, subset=(exp_tot>0))
smod.lrm_bc <- summary(mod.lrm_bc)
```

Observamos los residuales del modelo estimado en un histograma. Mucho más simétricos, ¿no es así?

```{r}
hist(mod.lrm_bc$residuals)
```
Comparamos los cuantiles de los residuales estandarizados contra los de una distribución normal. Como puedes ver, estos dos son mucho más cercanas unos de los otros.

```{r}
qqPlot(rstandard(mod.lrm_bc))
```

Finalmente, calculamos los coeficientes de asimetría y curtósis de los residuales. Claramente, estos se acercan mucho más a los valores usuales para una distribición normal.

```{r}
skewness(mod.lrm_bc$residuals) 
kurtosis(mod.lrm_bc$residuals) 
```

## Transformaciones Box-Cox y los modelos lineales generalizados

En el ejemplo anterior, vimos que una transformación logaritmica de la variable dependiente (es decir, la estimación de un modelo log-lin) hace que los residuales del modelo sean más simétricos y, en general, que estos estén más cerca de satisfacer los supuestos de Gauss-Markov. Pero, una vez estimado el modelo transformado, tendríamos que regresar el valor de $y$ a su escala original para su correcta interpretación. Para ser más concretos, el modelo que hemos considerado aquí es:

$$ \ln(y_i)=\boldsymbol{\beta} \mathbf{x_i} + \varepsilon_i,$$
por lo que:

$$\mathbb{E}\{\ln(y_i)|\mathbf{x_i}\} = \boldsymbol{\beta} \mathbf{x_i}$$

Una vez estimado el modelo, nuestro objetivo es recuperar el valor de $\mathbb{E}(y_i|\mathbf{x_i})$. ¿Cómo hacemos esto? La pregunta parece tener una respuesta trivial, pero nota que:

$$\mathbb{E}(y_i|\mathbf{x_i}) \neq \exp\{ \boldsymbol{\beta} \mathbf{x_i}\}$$
¿Por qué? Simplemente porque el $\mathbb{E}(y_i|\mathbf{x_i})$ también depende de la exponencial del error. En particular, es fácil demostrar que:

$$\mathbb{E}(y_i|\mathbf{x_i}) = \exp\{ \boldsymbol{\beta} \mathbf{x_i}\} \times \mathbb{E}(\exp\{\varepsilon_i \}| \mathbf{x_i}) $$
Es precisamente el término $\mathbb{E}(\exp\{\varepsilon_i \}| \mathbf{x_i})$  el que no nos deja recuperar el valor de $\mathbb{E}(y_i|\mathbf{x_i})$ luego de una estimación por mínimos cuadrados ordinarios (a pesar de que este puede ser tan pequeño que podemos ignorarlo). ¿Entonces? 

Una opción es considerar un modelo lineal generalizado con una función de conexión logarítimica. A diferencia del modelo que aquí hemos visto, un modelo lineal generalizado nos permite encontrar un estimador de $\ln\{\mathbb{E}(y_i|\mathbf{x_i})\}$. Entonces, en este caso tendríamos que:

$$\mathbb{E}(y_i|\mathbf{x_i}) = \exp\{ \boldsymbol{\beta} \mathbf{x_i}\},$$
que es justamente el valor que estamos buscando. En nuestro ejemplo tenemos:

```{r}
mod.glm <- glm(exp_tot~age+female, family=gaussian(link="log"), data=db, subset =(exp_tot>0) )
smod.glm <- summary(mod.glm)
print(smod.glm)
```

La lectura de los coeficientes de este modelo y el de los coeficientes del modelo estimado por mínimos cuadrados ordinarios para el $\ln(y)$ es la misma.

Una ventaja adicional de los modelos lineales generalizados es que nos permiten tomar en cuenta la heteroscedasticidad en los residuales mediante una elección adecuada de la distribición de la varianza de los residuales. En el ejemplo anterior hemos seleccionado una distribición normal, pero otras distribuciones son posibles.

*Última actualización: `r format(Sys.Date(), "%d-%m-%Y")`.*


