---
title: Funciones definidas por el usuario
author: Alejandro Mosiño
date: '2020-07-22'
summary: 'Una función es un conjunto de líneas de código organizadas para realizar una tarea particular. Existen muchas funciones incorporadas a R; sin embargo, el usuario puede incorporar sus propias funciones. En este post veremos la estructura de una función definida por el usuario y algunos ejemplos.'
  
slug: Funciones
categories:
  - Econometrics
  - Programming
tags:
  - Econometrics
  - Programming
  - R
weight: 3
---

```{r setup, include=FALSE}
knitr::opts_chunk$set(echo = TRUE)
```

En general, una función en R tiene la siguiente estructura:

```{r}
# nombre_funcion <- function(argumentos){
# Secuencia de comandos que utilizan los argumentos como entradas
# Resultado
# }
```

Las partes que de una función son:

- **Nombre de la Función**. La función quedará almacenada en el ambiente de trabajo de R con este nombre. La función estará disponible para su uso durante la sesión activa.

- **Argumentos**. Los argumentos son los valores de entrada que necesita la función para realizar sus operaciones. Aparecen entre paréntesis, separados por comas. Los valores son asignados al nombre del argumento por el usuario cada vez que ejecuta una función. Los argumentos son opcionales. Los argumentos, si existen, pueden tener valores predeterminados.

- **Cuerpo de la función**. Este constituye una colección de códigos que definen la tarea de la función.

- **Resultado**. Este es el valor que regresa la función. Este es el último enunciado del cuerpo de la función.

## Ejemplos

### Ejemplo 1

Como primer ejemplo, escribamos una función que calcule el cuadrado de los números en una secuencia. Específicamente, sea $a$ un número cualquiera. La función imprimirá el cuadrado de la secuencia que va de 1 hasta $a$. 

```{r}
secuencia_cuadrados <- function(a) {
   for(i in 1:a) {
      b <- i^2
      print(b)
   }
}
secuencia_cuadrados(5)
```

También podemos dar un valor predeterminado al argumento de esta función. Por ejemplo, si el usuario no proporciona un valor para $a$, la función calcula automáticamente el cuadrado de cada número en la secuencia del 1 al 6.

```{r}
secuencia_cuadrados <- function(a=6) {
   for(i in 1:a) {
      b <- i^2
      print(b)
   }
}
secuencia_cuadrados()
```

### Ejemplo 2

Ahora escribimos una función que nos permita dibujar un histograma a partir de cualesquiera datos. Además, las barras de este histograma serán de color azul e indicaremos con líneas la posición de la media y la desviación estándar. La función tendrá un segundo argumento, que será el título de la gráfica generada. Daremos a este el valor predeterminado _Histograma_.

```{r}
crear_histograma <- function(datos, nombre="Histograma") {
  media <- mean(datos)
  desv_est <- sd(datos)
  
  hist(datos, main = nombre, xlab = "Datos", ylab = "Frecuencia", col = "blue")
  abline(v = media, col = "red")
  abline(v = media + (desv_est * c(1, -1)), col = "green")
}
```

Para probar nuestra función, generemos un vector de números aleatorios con alguna media y alguna desviación estándar. Nota que usarmos las funciones predefinidas `set.seed()`, la cual nos permite que los resultados sean replicables y `rnorm()`.

```{r}
set.seed(12345)
datos <- rnorm(n = 1500, mean = 15, sd = .75)
crear_histograma(datos)
```


### Ejemplo 3

Un ejemplo más elaborado es el siguiente. Considera la siguiente base de datos que contiene información de 10 estudiantes: 1) género, 2) puntaje en una prueba de lectura, 3) puntaje en una prueba de escritura, 4) puntaje en una prueba de matemáticas y 5) puntaje en una prueba de ciencias. Leemos la base de datos utilizando la función predeterminada `read.csv()`. Nota que esta puede leer documentos en formato _csv_ ya sea desde el disco duro de tu computadorao bien desde la nube. En este ejemplo estamos leyendo los datos desde _Github_:

```{r}
scores <- read.csv("https://raw.githubusercontent.com/amosino/courses--econometria/master/econometria_salud/econometria_salud--datos/HsbData.csv")
scores
```

Deseamos calcular el puntaje promedio para cada una de las pruebas aplicadas. Además, para hacer el ejercicio más interesante, el promedio calculado no deberá considerar ni el puntaje más bajo ni el más alto. Por ejemplo, en la columna `read` deberemos suprimir los datos 34 y 76 antes de calcular la media. El siguiente código hace el trabajo para la columna `read`, no te preocupes si no comprendes el código en su totalidad:


```{r}
data <- scores$read
min_max <- c(min(data), max(data))
data_new <- data[!data %in% min_max]
media_recortada <- mean(data_new)
print(media_recortada)
```

Naturalmente podemos repetir las líneas anteriores para cada una de las columnas para las cuales deseamos calcular la _media recortada_. Imagina, sin embargo, que tuvieras muchas columnas por calcular. Esto, sin duda, complicaría el trabajo ya que, por una parte, implicaría muchas líneas de código y, por la otra, podría complicar inneceriamente el espacio de trabajo y el número de variables creadas y almacenadas en la memoria de R. Entonces, escribimos una función que calcule la media recortada para cualquier vector que usemos como argumento. Luego usaremos esta para calcular la media recortada de la prueba `read` o cualquiera otra prueba en la base de datos:

```{r}
fmedia_recortada <- function(data){
min_max <- c(min(data), max(data))
data_new <- data[!data %in% min_max]
media_recortada <- mean(data_new)
print(media_recortada)
}
fmedia_recortada(scores$read)
```

Para terminar el trabajo, podemos echar mano del ciclo `for`, para calcular la media recortada de las diferentes pruebas automáticamente. Nota que hemos utilizado la función predeterminada `rep()` para crear un vector de ceros llamado _promedios_. Los ceros de este vector serán remplazados por los valores resultantes de los cálculos dentro del ciclo _for_. Esto no es indispensable, pero es una práctica muy recomendable que aumenta la velocidad de cómputo.

```{r}
promedios <- rep(0,4)
for (i in 2:5){
  promedios[i-1] <- fmedia_recortada(scores[,i])
}
```

*Última actualización: `r format(Sys.Date(), "%d-%m-%Y")`.*
