---
title: El modelo de regresión lineal
author: Alejandro Mosiño
date: '2020-07-25'
summary: 'Una de las herramientas principales en econometría es el modelo de regresión lineal. A diferencia de un análisis de correlación, cuyo objetivo es medir el grado de asociación entre dos variables, el modelo de regresión lineal nos permite aproximar el valor promedio de una variable con base en los valores fijos de otras. En este post veremos cómo se estima y cómo se analiza un modelo de regresión linea utilizando R.'
  
slug: mrl
categories:
  - Econometrics
tags:
  - Econometrics
  - R
weight: 5
math: true
---

```{r setup, include=FALSE}
knitr::opts_chunk$set(echo = TRUE)
```

En general, el modelo de regresión lineal toma la forma:

$$
y_i = \beta_1 + \beta_2 x_2 + \beta_3 x_3 + \dots + \beta_k x_k + u_i
$$

La variable \(y_i\) es la dependiente y es la variable que deseamos aproximar. Las variables \(x_1, x_2,\dots, x_k \) son las explicativas (o independientes). El término \(u_i\) es un error, o ruido. Este implica que los coeficientes \(\beta_1, \beta_2 \dots, \beta_k\) sean desconocidos, por lo que tienen que estimarse. Para hacer esto utilizaremos el método de los mínimos cuadrados ordinarios.

En este post estaremos utilizando los siguientes paquetes de R:

```{r}
# Instalar paquetes si es necesario
# install.packages("tidyverse")

# Leer paquetes
library(tidyverse)
library(effects)
```

Ahora, estamos listos para ver un ejemplo. Consideremos una muestra del _Medical Expenditure Panel Survey 2004_ de los Estados Unidos. Tómate un tiempo para analizar la base de datos, así como para realizar un análisis de estadística descriptiva.

```{r}
db <- read_csv("https://raw.githubusercontent.com/amosino/courses--econometria/master/econometria_salud/econometria_salud--datos/MEPSData.csv")
```

Deseamos modelar la dependencia que existe entre los gastos totales en salud (`exp_tot`), los cuales juegan el papel de la variable dependiente, en función de la edad de la persona (`age`) y del ingreso familiar en logaritmos (`lninc`). La función que nos permite estimar un modelo de regresión lineal usando mínimos cuadrados ordinarios es `lm`. Esta función tiene varios argumentos, pero los más importantes son `formula`, que representa al modelo en sí, y `data`, que es el objeto que contiene la base de datos. Otro argumento que en ocasiones podría ser importante es `subset`, el cual nos permite considerar solo un subconjunto de la muestra. En nuestro caso, no consideraremos a las personas cuyos gastos en salud hayan sido cero.

El resultado de la función `lm` es un objeto, al cual llamaremos `mod1`. Además, crearemos un segundo objeto, `smod1`, que almacenará la información de `mod1` en una forma más completa y más parecida a la que nos arrojan la mayoría de los paquetes econométricos.

```{r}
mod1 <- lm(exp_tot~age+lninc, data=db, subset=(exp_tot>0))
smod1 <- summary(mod1)
print(smod1)
```

Bastante simple, ¿no es así?

De la tabla anterior podemos ver, por ejemplo, que cada año adicional de vida aumenta _en promedio_ los gastos en salud en 119.088 dólares anuales, mientras que un incremento en el ingreso familiar los reducen. Naturalmente que la especificación que hemos considerado es bastante pobre, lo cual queda de manifiesto en el valor de la \(R^2\), que es igual a 0.045. En otras palabras, las variables que hemos incluido solo son capaces de explicar el 4.5% de la variabilidad en los gastos en salud. Más adelante mejoraremos un poco la especificación, pero antes veámos otros comandos que pueden ser útiles para visualizar los resultados de un modelo de regresión. Los primeros son las funciones `effect` y `allEffects` de la librería `effects`. Estas nos muestran gráficamente el efecto marginal de una o todas las variables del modelo, respectivamente. El efecto marginal no es más que la derivada parcial de \(y\) con respecto a alguna variable explicativa \(x_k\). En nuestro ejemplo estos efectos marginales son constantes e iguales a \(\beta_2\) y \(\beta_3\). Por esta razón, las gráficas que obtenemos son líneas rectas. Por ejemplo, vemos que conforme una persona envejece, el gasto total en salud esperado crece a una tasa constante.

```{r}
plot(effect("age", mod1))
plot(allEffects(mod1))
```

Naturalmente, los efectos de una variable no siempre crecen o decrecen a tasas constantes. Por ejemplo, incluyamos en el modelo al cuadrado de la edad como una variable explicativa adicional. El supuesto implícito es precisamente que el efecto de la edad sobre el gasto podría no ser una constante. Nota la forma en que se modifica la fórmula en la función `lm`. Queda como ejercicio que el lector realice el ejercicio de primero agregar el cuadrado de la edad en la base de datos y luego incluir esta nueva variable en la función `lm`. ¿Cuál es la diferencia?

```{r}
mod2 <- lm(exp_tot~age+I(age^2)+lninc, data=db, subset=(exp_tot>0))
smod2 <- summary(mod2)
print(smod2)
plot(effect("I(age^2)", mod2))
```

Con esta modificación al modelo, el efecto marginal de la variable `age` sigue siendo creciente, pero no es constante. Más bien, la gráfica indica que los gastos en salud aumentan más rápido conforme las personas van envejeciendo. Esto se debe al signo positivo del coeficiente del cuadrado de la edad (`I(age^2)`). Puesto simple, los datos indican que el aumento en gastos no es igual cuando se tienen 20 años y se cumplen 21, que cuando se tienen 80 y se cumplen más. Suena lógico, ¿no te parece?

Finalmente, es importante destacar que gran parte de la información que aparece en las tablas de resultados podría ser útil para hacer cálculos posteriores (si bien `R` nos permite automatizar muchos de estos). Por ejemplo, ¿cuál sería el gasto en salud promedio para una persona con 45 años y un ingreso familiar en logaritmos de 10 (equivalente a un ingreso de aproximadamente 22000 dólares anuales)? Para hacer esto, podríamos utilizar los resultados del modelo estimado. Guardemos el resultado de nuestra operación en un objeto (en este caso, un escalar) que llamaremos `exp_tot1`:

```{r}
exp_tot1 <- coef(mod2)[[1]] + coef(mod2)[[2]]*45 + coef(mod2)[[3]]*45^2 + coef(mod2)[[4]]*10 
print(exp_tot1)
```

¿Te hace sentido? Simplemente estamos utilizando los valores de la edad y el ingreso seleccionados en conjunto con los coeficientes del modelo 2. Estos últimos se extraen con la función `coef()`, de tal forma que `coef(mod2)[[1]]` es el primer coeficiente del modelo 2, `coef(mod2)[[2]]` es el segundo coeficiente del modelo 2, y así sucesivamente.

Otros ejemplos de valores que podemos extraer de los resultados de una regresión son:

```{r}
df <- mod2$df.residual # Grados de libertad
N <- nobs(mod2)        # Número de observaciones
coefs <- coef(mod2)    # Coeficientes estimados
sigh <- smod2$sigma^2  # Varianza del error
anov <- anova(mod2)    # Análisis de varianza
vcm <- vcov(mod2)      # Matriz de covarianzas 
```

Cuando tenemos vectores o matrices, como el vector de coeficientes, la anova o la matriz de covarianzas, podemos aun extraer información puntual utilizando índices.

```{r}

b1 <- coefs[[1]]       # Coeficiente de beta 1
b2 <- coefs[[2]]       # Coeficiente de beta 2 
b3 <- coefs[[3]]       # Coeficiente de beta 3
b4 <- coefs[[4]]       # Coeficiente de beta 4
RSS <- anov[3,2]       # Suma del cuadrado de los residuales
TSS <- sum(anov[,2])   # Suma de cuadrados totales
ESS <- TSS-RSS         # Suma de cuadrados de la regresión
varb1 <- vcm[1,1]      # Varianza de b1
varb2 <- vcm[2,2]      # Varianza de b2
varb3 <- vcm[3,3]      # Varianza de b3
covb1b2 <- vcm[1,2]    # Covarianza de b1 y b2
covb1b3 <- vcm[1,3]    # Covarianza de b1 y b3
covb2b3 <- vcm[2,3]    # Covarianza de b2 y b3
seb2 <- sqrt(varb2)    # Error estándar de b2
seb3 <- sqrt(varb3)    # Error estándar de b3
````

*Última actualización: `r format(Sys.Date(), "%d-%m-%Y")`.*
