---
title: El modelo de regresión lineal
author: Alejandro Mosiño
date: '2020-07-25'
summary: 'Una de las herramientas principales en econometría es el modelo de regresión lineal. A diferencia de un análisis de correlación, cuyo objetivo es medir el grado de asociación entre dos variables, el modelo de regresión lineal nos permite aproximar el valor promedio de una variable con base en los valores fijos de otras. En este post veremos cómo se estima y cómo se analiza un modelo de regresión linea utilizando R.'
  
slug: mrl
categories:
  - Econometrics
tags:
  - Econometrics
  - R
weight: 5
math: true
---

```{r setup, include=FALSE}
knitr::opts_chunk$set(echo = TRUE)
```

En general, el modelo de regresión lineal toma la forma:

$$
y_i = \beta_1 + \beta_2 x_2 + \beta_3 x_3 + \dots + \beta_k x_k + u_i
$$

La variable \(y_i\) es la dependiente y es la variable que deseamos aproximar. Las variables \(x_1, x_2,\dots, x_k \) son las explicativas (o independientes). El término \(u_i\) es un error, o ruido. Este implica que los coeficientes \(\beta_1, \beta_2 \dots, \beta_k\) sean desconocidos, por lo que tienen que estimarse.

En este post estaremos utilizando los siguientes paquetes de R:

```{r}
# Instalar paquetes si es necesario
# install.packages("tidyverse")

# Leer paquetes
library(tidyverse)
```


Para ver cómo se estiman los coeficientes en el modelo de regresión lineal, consideremos una muestra del _Medical Expenditure Panel Survey 2004_ de los Estados Unidos.

```{r}
db <- read_csv("https://raw.githubusercontent.com/amosino/courses--econometria/master/econometria_salud/econometria_salud--datos/CancerData_P1.csv")
db
```